---
title: "Taller 3: Análisis exploratorio de la escala de Mercalli"
subtitle: " Curso: Estadística Descriptiva y Análisis Exploratorio de Datos (3006927)"
author: "Miguel Anjel Salazar Jaramillo - C.C: 1020102865 - email: misalazarj@unal.edu.co"
lang: es
date: today
format:
  html:
    theme: cosmo
    toc: true
    toc-depth: 3
    number-sections: true
    code-fold: true
    code-tools: true
    code-copy: true
    df-print: paged
    embed-resources: true
knitr:
  opts_chunk:
    echo: false
    warning: false
    message: false
    fig.align: "center"
    fig.width: 7
    fig.height: 4.5
---

# Introducción y Contexto del Análisis

El presente reporte tiene como objetivo consolidar, depurar y analizar la información recolectada sobre la percepción de un evento sísmico en la región, clasificada según la Escala de Mercalli. Inicialmente, la información fue provista en 45 archivos de Excel independientes, los cuales presentaban severas inconsistencias estructurales, variaciones ortográficas y diferencias en los tipos de datos.   Para lograr un análisis exploratorio robusto y una correcta visualización espacial, fue estrictamente necesario implementar un flujo de estandarización y limpieza profunda que permitiera fusionar todos los reportes en un único conjunto de datos coherente.   


## Configuración del Entorno e Importación de Datos

El primer paso consistió en preparar el entorno de trabajo en R, verificando e instalando automáticamente paquetes esenciales para la manipulación de datos (tidyverse), lectura de archivos (readxl) y procesamiento espacial (sf, leaflet).   Posteriormente, se leyeron iterativamente los 45 archivos Excel desde el directorio local. Se implementó una validación para advertir sobre posibles archivos faltantes en la ruta especificada antes de agruparlos en una lista en memoria.   

```{r}
#| label: configuracion-entorno
# 1. Verificación, instalación y carga de paquetes. 
paquetes_requeridos <- c("readxl", "tidyverse", "knitr", "Hmisc")

# installed.packages() devuelve una matriz con todos los paquetes instalados en la máquina
# installed.packages()[, "Package"] selecciona solo la columna con el nombre de los paquetes
# paquetes_requeridos %in% installed.packages()[,"Package"] compara cada paquete requerido con los que están instalados. Devuelve TRUE/FALSE según el caso. 
paquetes_faltantes <- paquetes_requeridos[!(paquetes_requeridos %in% installed.packages()[,"Package"])]

if(length(paquetes_faltantes) > 0) {
  install.packages(paquetes_faltantes)
}
```


```{r}
#| label: carga-paquetes
# Carga de biblitecas y paquetes esenciales
library(readxl)
library(tidyverse)
library(knitr)
library(Hmisc)
library(janitor)
library(here)
library(purrr)
library(sf)
library(leaflet)
```

# Auditoría Estructural y Corrección de Columnas

Al inspeccionar los 45 archivos, se detectó que no compartían la misma estructura de columnas ni en formato de la información. Se definió un estándar estricto de 17 columnas que todos los conjuntos de datos debían cumplir para poder fusionarse.

```{r}
#| label: estándar de columnas

nombre_columnas <- c(
  "longitud", "latitud", "posicion", "actividad", "piso", "reaccion", 
  "solo_mv_repisa", "cosas_cd_repisa", "solo_mv_cuadros", "cuadros_cd", 
  "revoque_rajado", "revoque_caido", "direccion_mv_obj_colga", 
  "averia_paredes", "averia_vigas", "observaciones", "escala_mercalli"
)
```

```{r}
#| label: importación-datos
carpeta <- "../datos"
nombres_archivos <- sprintf("Escala_de_Mercalli_%02d.xlsx", 1:45)
rutas_completas  <- file.path(carpeta, nombres_archivos)

faltantes <- rutas_completas[!file.exists(rutas_completas)]
if (length(faltantes) > 0) {
  warning("No se encontraron estos archivos:\n", paste(faltantes, collapse = "\n"))
}
lista_datos <- lapply(rutas_completas, read_excel)
names(lista_datos) <- nombres_archivos
```

## Correcciones manuales

### Archivos con columnas faltantes

A los datasets 02, 05 y 37 se les añadió la columna solo_mv_cuadros. Al dataset 15 se le añadió la columna observaciones, al 13 revoque_cd y al 32 cuadros_mv. Todas estas adiciones se rellenaron con valores nulos (NA) para no alterar la veracidad de la información.   

### Archivos con columnas sobrantes

En el dataset 40 se eliminaron las columnas *Persona* y *Columna1*, ya que no aportaban valor al estándar definido.
```{r}
#| label: adicion-eliminacion-columnas-faltantes

# Se agrega la columna "solo_mv_cuadros" a varios datasets y se llenan las filas con datos de tipo NA
lista_datos[["Escala_de_Mercalli_02.xlsx"]]$"solo_mv_cuadros" <- NA
lista_datos[["Escala_de_Mercalli_05.xlsx"]]$"solo_mv_cuadros" <- NA
lista_datos[["Escala_de_Mercalli_37.xlsx"]]$"solo_mv_cuadros" <- NA

# Se eliminan las columnas "Persona" y "Columna1" que sobraban en los datasets. 
lista_datos[["Escala_de_Mercalli_40.xlsx"]]$"Persona" <- NULL
lista_datos[["Escala_de_Mercalli_40.xlsx"]]$"Columna1" <- NULL

# Este dataset tenía 16 columnas. Se logró identificar la columna faltante y agregarla para que cumpla con la estructura establecida de 17 campos. Se agrega la columna "observaciones" en el penúltimo lugar y las observaciones se llenan con datos de tipo NA.
lista_datos[["Escala_de_Mercalli_15.xlsx"]] <- lista_datos[["Escala_de_Mercalli_15.xlsx"]] %>% add_column(observaciones=NA, .before=ncol(lista_datos[["Escala_de_Mercalli_15.xlsx"]]))

colnames(lista_datos[["Escala_de_Mercalli_15.xlsx"]]) <- nombre_columnas

lista_datos[["Escala_de_Mercalli_13.xlsx"]][[1]] <- NULL
lista_datos[["Escala_de_Mercalli_13.xlsx"]] <- lista_datos[["Escala_de_Mercalli_13.xlsx"]] %>% add_column(revoque_cd=NA, .after="¿Se rajó el revoque?")

lista_datos[["Escala_de_Mercalli_32.xlsx"]][[1]] <- NULL
lista_datos[["Escala_de_Mercalli_32.xlsx"]] <- lista_datos[["Escala_de_Mercalli_32.xlsx"]] %>% add_column(cuadros_mv=NA, .after="Se cayeron cosas de la repisas")
```

```{r}
#| label: descarte-datasets

# Se elimina este dataset ya que las modificaciones necesarias para convertirlo a la estructura estándar son muy engorrosas y se puede llegar a ejecutar código que no se sabe a ciencia cierta como trabaja. 
lista_datos[["Escala_de_Mercalli_04.xlsx"]] <- NULL
```

# Ordenamiento y estandarización programática

Se desarrolló una función personalizada para corregir el orden de las columnas en casos anómalos sistemáticos. Específicamente, se solucionaron dos escenarios principales:

1. Archivos donde la variable solo_mv_cuadros quedó desplazada al final de la tabla.   
2. Archivos donde las variables de latitud y longitud estaban invertidas (ej. datasets 32 y 35).
Finalmente, se aplicaron los nombres de columna estándar y se detuvo la ejecución preventivamente si algún archivo no cumplía con la regla de 17 campos.   

```{r}
#| label: estandarización-nombre-de-campos

# Solo se deben tener en cuenta 2 casos para ordenar las columnas: 
# Caso A: "solo_mv_cuadros" quedó en la última posición (archivos 02, 05, 37). 
# Caso B: latitud y longitud invertidas (archivos 32, 35)
# De resto, todos los demás datasets cumplen con el mismo orden. 

# En este caso, se espera que la cantidad de columnas que debe tener un dataset sea de 17. length devuelve el tamaño de la lista nombre_columnas que son 17
cantidad_columnas_esperada <- length(nombre_columnas)

estandarizar_estructura_dataset <- function(datos) {

  # Se guarda en minúscula todos los nombres de las columnas en la lista nombres_originales
  nombres_originales <- tolower(names(datos))

  # Se evalua si la última posición de la lista nombres_originales es igual a "solo_mv_cuadros"
  columna_cuadros_movidos_al_final <-
    nombres_originales[cantidad_columnas_esperada] == "solo_mv_cuadros"

  # Si columna_cuadros_movidos_al_final == true, se ejecuta el código. 
  # la función c, combina varios valores un solo vector
  # el rango de 1:8 no se mueven
  # como cantidad_columnas_esperada = 17, pasa a la posición 9
  # las columnas en el rango 9:16 secorren una posición a la derecha

  if (columna_cuadros_movidos_al_final) {
    orden_correcto <- c(1:8, cantidad_columnas_esperada, 9:(cantidad_columnas_esperada - 1))

    # se devuelve el dataset ordenado
    datos <- datos[orden_correcto]
  }


  # la variable latitud_longitud_invertidas vale true si las 2 condiciones se cumplen.
  latitud_longitud_invertidas <-
    startsWith(nombres_originales[1], "latitud") &&
    startsWith(nombres_originales[2], "longitud")

  if (latitud_longitud_invertidas) {
    orden_correcto <- c(2, 1, 3:cantidad_columnas_esperada)
    datos <- datos[orden_correcto]
  }

  # se asignan los nobres estándar a las columnas del dataset aprovechando que ya están ordenadas las columnas. 
  names(datos) <- nombre_columnas
  datos
}

# sapply aplica ncol (evalua el número de columnas de un dataset) a cada dataset. devuelve un vector con un resultado por dataset. Los nombres del vector son los de la lista. 
# se compara cada elemento del vector con 17 y se devuelve un vector de true o false por dataset
# all reduce el vector a un solo valor, TRUE si todos son true o FALSE si todos son false
# si la expresión es TRUE (todos los datasets tienen 17 columnas) el código sigue normal. Sino, se detiene porque significa que hay datasets con columnas extras o faltantes

stopifnot(all(sapply(lista_datos, ncol) == cantidad_columnas_esperada))

# la diferencia entre lappy y sapply es que sapply intenta simplificar el resultado a un único valor si es posible, mientras que lapply siempre devuelve una lista con un elemento por cada elemento de entrada
lista_datos <- lapply(lista_datos, estandarizar_estructura_dataset)
```

# Fusión de Datasets

Debido a que las variables numéricas y de texto variaban en su tipo de dato entre los distintos archivos de Excel, se forzó la conversión de todas las columnas a formato de texto (character) antes de unirlas. Esto previno errores de compatibilidad durante la función bind_rows, permitiendo consolidar toda la información en el dataframe maestro dataset_final.   

```{r}
#| label: estandarización - tipo de dato

# Se convierten todas las columnas de todos los datasets a tipo texto
lista_datos <- lapply(lista_datos, function(df) {
  # Nos aseguramos de que sea un data frame y convertimos todo a caracter
  as.data.frame(df) %>% 
    mutate(across(everything(), as.character))
})

# Se unen en un solo dataset
dataset_final <- bind_rows(lista_datos, .id = "archivo_origen")
```

# Limpieza y Transformación de Coordenadas Geográficas

La limpieza de las coordenadas fue uno de los retos más complejos debido a la entrada libre de datos por parte de los encuestados. Se implementó una función robusta con expresiones regulares (**regex**) para manejar múltiples formatos:

## Conversión de GMS a Decimales

Se extrajeron grados, minutos y segundos, validando el hemisferio para asignar signos negativos al Sur y al Oeste.

## Corrección de decimales sucios

Se limpiaron caracteres extraños, notación científica dañada, y separadores de miles/decimales erróneos (comas por puntos).

## Control de calidad espacial

Se identificaron y corrigieron automáticamente las filas donde la latitud y la longitud seguían intercambiadas mediante lógica de rangos geográficos. Además, se forzó el signo negativo en la longitud para garantizar su ubicación en el hemisferio occidental, y se eliminaron las coordenadas nulas (NA).

```{r}
#| label: conversión a coordenadas decimales

# 1. Grados, minutos y segundos (GMS) -> grados decimales
#    Reconoce, por ejemplo: 6°14'59.72"N   77°34'29.23"W
#    Devuelve NA cuando el texto no tiene formato GMS.

convertir_gms_a_decimal <- function(texto) {
  patron_gms <- r"--(^(-)?(\d{1,3})\s*[\u00b0\u00ba]\s*(\d{1,2})\s*['\u2032]\s*(\d{1,2}(?:\.\d+)?)\s*(?:"|\u2033|'')?\s*([NSEWO])?$)--"
 
  partes <- str_match(str_to_upper(texto), patron_gms)
 
  signo_explicito <- !is.na(partes[, 2])
  grados          <- as.numeric(partes[, 3])
  minutos         <- as.numeric(partes[, 4])
  segundos        <- as.numeric(partes[, 5])
  hemisferio      <- partes[, 6]
 
  valor_decimal <- grados + minutos / 60 + segundos / 3600
 
  # Sur y Oeste (W en inglés, O en español) son negativos
  es_negativo <- signo_explicito | hemisferio %in% c("S", "W", "O")
  if_else(es_negativo, -valor_decimal, valor_decimal)
}
 
# 2. Texto con formato decimal "sucio" -> número
#    Corrige: símbolos (°, paréntesis, espacios),
#    coma o espacio como separador decimal, notación científica dañada
#    (6.25E+16) y números a los que se les perdió el punto decimal.

convertir_texto_a_decimal <- function(texto) {
  limpio <- texto |>
    str_replace_all("[\\u2212\\u2013\\u2014]", "-") |>  # menos unicode -> "-"
    str_remove("[eE][+-]?\\d+\\s*$") |>                 # quita E+16
    str_replace_all("(?<=\\d)\\s+(?=\\d)", ".") |>      # "6 2844" -> "6.2844"
    str_replace_all(",", ".") |>                        # "6,2765" -> "6.2765"
    str_remove_all("[^0-9.-]") |>                       # deja solo números, "." y "-"
    na_if("")
 
  signo  <- if_else(str_starts(limpio, "-"), "-", "")
  cifras <- str_remove(limpio, "^-")
 
  # Números sin punto decimal (ej. 6263955 o -75573623): se inserta el punto.
  # Las longitudes de esta zona empiezan entre 70 y 80 (2 dígitos enteros);
  # todo lo demás se trata como latitud (1 dígito entero).
  sin_punto <- !str_detect(cifras, "\\.")
  primeros_dos <- suppressWarnings(as.numeric(str_sub(cifras, 1, 2)))
  n_enteros <- if_else(primeros_dos >= 70 & primeros_dos <= 80, 2L, 1L)
 
  con_punto <- if_else(
    sin_punto,
    str_c(str_sub(cifras, 1, n_enteros), ".", str_sub(cifras, n_enteros + 1)),
    cifras
  )
 
  suppressWarnings(as.numeric(str_c(signo, con_punto)))
}
 
# ---------------------------------------------------------------------------
# 3. Función combinada: acepta GMS o decimal y devuelve grados decimales
# ---------------------------------------------------------------------------
a_grados_decimales <- function(texto) {
  texto <- str_squish(as.character(texto))
 
  resultado <- convertir_gms_a_decimal(texto)
 
  pendientes <- is.na(resultado) & !is.na(texto)
  resultado[pendientes] <- convertir_texto_a_decimal(texto[pendientes])
 
  resultado
}
 
# ---------------------------------------------------------------------------
# 4. Limpieza completa de las columnas longitud y latitud de un dataset
#    - Convierte a numérico
#    - Corrige filas donde longitud y latitud están intercambiadas
#    - Fuerza longitud negativa (hemisferio occidental)
#    - Marca coordenadas faltantes o fuera del área esperada (no las borra)
#    Los límites por defecto cubren el Valle de Aburrá; ajústalos si hace falta.
# ---------------------------------------------------------------------------
limpiar_coordenadas <- function(datos,
                                lat_min = 6.0,   lat_max = 6.5,
                                lon_min = -75.8, lon_max = -75.3) {
  datos |>
    mutate(
      longitud_original = longitud,
      latitud_original  = latitud,
 
      longitud_num = a_grados_decimales(longitud_original),
      latitud_num  = a_grados_decimales(latitud_original),
 
      coordenadas_intercambiadas = coalesce(
        abs(longitud_num) < 20 & abs(latitud_num) > 60, FALSE
      ),
 
      longitud = -abs(if_else(coordenadas_intercambiadas, latitud_num, longitud_num)),
      latitud  = if_else(coordenadas_intercambiadas, longitud_num, latitud_num),
 
      dentro_de_rango = between(latitud, lat_min, lat_max) &
                        between(longitud, lon_min, lon_max),
      coordenada_revisar = !coalesce(dentro_de_rango, FALSE)
    ) |>
    select(-longitud_num, -latitud_num, -dentro_de_rango)
}

dataset_final <- limpiar_coordenadas(dataset_final)
dataset_final <- dataset_final %>% select(-"longitud_original", -"latitud_original", -"coordenadas_intercambiadas", -"coordenada_revisar")

```

# Normalización de Variables Categóricas y de Texto

Para permitir realizar agrupaciones estadísticas, se estandarizaron las respuestas de texto libre mediante un proceso exhaustivo de minúsculas, eliminación de tildes y agrupación de sinónimos:  

## Posición, Actividad y Reacción

Se unificaron variaciones ortográficas y de género (ej. "acostado" y "acostada"). En las reacciones, se agruparon descripciones largas en categorías claras como "evacuó corriendo", "evacuó caminando", o "se quedó en el sitio" basándose en palabras clave.

## Variables con valor Sí/No

Se limpiaron respuestas ambiguas como "sí, no" o "no sé" convirtiéndolas estrictamente a "si", "no", o NA.   

## Dirección del movimiento y Averías

Se clasificaron las direcciones en los 8 puntos cardinales o ejes principales **("norte-sur", "este-oeste")**. Los daños en paredes y vigas se categorizaron en **niveles ordinales explícitos** (ej. "no_hubo_danos", "danos_leves", "colapso_o_caida") ignorando el texto de instrucciones del formulario que fue pegado por error por algunos usuarios. Cabe resaltar que no se usó el caracter "ñ" ni acentos para no romper la compatibilidad entre sistemas. 


```{r}
#| label: estandarizacion-posicion

dataset_final <- dataset_final %>%
  mutate(
    # 1. Convertimos todo a minúsculas para reducir duplicados por ortografía
    posicion = tolower(posicion),
    
    # 2. Agrupamos los sinónimos y variaciones de género en categorías únicas
    posicion = case_when(
      posicion %in% c("acostado", "acostada") ~ "acostado",
      posicion %in% c("parado", "parada") ~ "parado",
      posicion %in% c("sentado", "sentada") ~ "sentado",
      # Mantenemos las demás categorías ("en un transporte", "en el baño") tal como están
      TRUE ~ posicion 
    )
  )
```

```{r}
#| label: estandarizacion-actividad

dataset_final <- dataset_final %>%
  mutate(
    # 1. Convertimos todo a minúsculas (esto arregla inmediatamente 
    # "Durmiendo", "Descansando", "Trabajando", "Estudiando", "Viendo videos", etc.)
    actividad = tolower(actividad),
    
    # 2. Agrupamos variaciones, sinónimos y corregimos errores tipográficos
    actividad = case_when(
      actividad %in% c("durmiendo", "dormir", "dormido") ~ "durmiendo",
      actividad %in% c("estudiando", "estudiar", "haciendo tareas") ~ "estudiando",
      actividad %in% c("bañandose", "bañarse", "cepillandome") ~ "aseo personal",
      actividad == "sando al perro" ~ "paseando al perro",
      actividad == "haciendo ejercicio en mi unidad" ~ "haciendo ejercicio",
      
      # Las demás categorías que ya están bien en minúsculas se mantienen igual:
      # "trabajando", "descansando", "caminando", "comiendo", "cocinando", 
      # "viendo videos", "organizando", "conduciendo"
      TRUE ~ actividad 
    )
  )
```

```{r}
#| label: cambio tipo de dato de piso

dataset_final <- dataset_final %>% 
  mutate(piso=as.numeric(piso))
```

```{r}
#| label: estandarizacion-reaccion

dataset_final <- dataset_final %>%
  mutate(
    # 1. Convertimos a minúsculas
    reaccion = tolower(reaccion),
    
    # 2. Clasificamos buscando palabras clave dentro de cada respuesta
    reaccion = case_when(
      # Si la respuesta contiene "corriendo", se asigna a esta categoría
      str_detect(reaccion, "corriendo") ~ "evacuó corriendo",
      
      # Si contiene "caminando"
      str_detect(reaccion, "caminando") ~ "evacuó caminando",
      
      # Si salieron pero no especificaron cómo (atrapa variaciones de salir a la calle/evacuar)
      str_detect(reaccion, "evacu|salí del edificio|sali del edificio|salio del edificio|a la calle") ~ "evacuó (sin especificar)",
      
      # Personas que no evacuaron o se quedaron donde estaban
      str_detect(reaccion, "quieto|tranquilo|esperando|ninguna|en el edifcio") ~ "se quedó en el sitio",
      
      # Reacciones relacionadas con vehículos
      str_detect(reaccion, "bajé del veh") ~ "evacuó del vehículo",
      str_detect(reaccion, "quedé en el veh|conduciendo") ~ "se quedó en el vehículo",
      
      # Personas que se movieron a otras partes de la estructura
      str_detect(reaccion, "plancha|balcon") ~ "se desplazó dentro del edificio",
      
      # Personas que ya estaban afuera
      str_detect(reaccion, "estaba en la calle") ~ "ya estaba en la calle",
      
      # Por si aparece un dato nuevo que no contemplamos, lo deja como está
      TRUE ~ reaccion 
    )
  )
```

```{r}
#| label: estandarización-columnas si/no

columnas_limpiar <- c("solo_mv_repisa", "cosas_cd_repisa", "solo_mv_cuadros", "cuadros_cd", "revoque_rajado", "revoque_caido")

dataset_final <- dataset_final %>%
  mutate(
    across(all_of(columnas_limpiar), ~ {
      # Pasamos el valor actual a minúsculas
      valor <- tolower(.x) 
      
      # Aplicamos las reglas de estandarización
      case_when(
        valor == "no hay" ~ "no",
        valor == "si, no" ~ "si",
        valor == "p"      ~ NA_character_,
        valor == "sí" ~ "si",
        TRUE              ~ valor # Mantiene lo que ya está bien
      )
    })
  )

```

```{r}
#| label: estandarización-direccion_mv_obj_colga


# Minúsculas, sin tildes y sin espacios repetidos.
# "No sé pudo  determinar" -> "no se pudo determinar"
normalizar_texto <- function(texto) {
  texto |>
    str_to_lower() |>
    stringi::stri_trans_general("Latin-ASCII") |>
    str_squish()
}
 
direcciones_cardinales <- c(
  "norte", "sur", "este", "oeste",
  "noreste", "noroeste", "sureste", "suroeste"
)
 
# Categorías resultantes:
#   8 direcciones cardinales, "norte-sur", "este-oeste", "varias_direcciones",
#   "no_determinado", NA (sin dato) y "sin_clasificar" (valor nuevo por revisar)
estandarizar_direccion_mv <- function(direccion) {
  texto <- normalizar_texto(direccion)
 
  oscilacion_norte_sur <- c("norte, sur", "sur, norte", "norte-sur", "sur-norte")
  oscilacion_este_oeste <- c(
    "este, oeste", "oeste, este", "oeste y este", "este y oeste",
    "de este a oeste", "de oeste a este"
  )
  movimiento_en_varias_direcciones <- c("norte, sur, este", "para todos los lados")
  respuestas_sin_direccion_clara <- c(
    "no tiene certeza",
    "derecha a izquierda",  # es relativa al observador, no cardinal
    "oscilacion leve, sin direccion predominante claramente identificada"
  )
 
  case_when(
    is.na(texto) ~ NA_character_,
 
    # Texto del encabezado del formulario (archivo 38) pegado como si fuera respuesta
    str_starts(texto, "norte, sur, este, oeste, noreste") ~ NA_character_,
 
    # No es una dirección
    texto == "no hubo danos" ~ NA_character_,
 
    texto %in% direcciones_cardinales ~ texto,
    texto %in% oscilacion_norte_sur ~ "norte-sur",
    texto %in% oscilacion_este_oeste ~ "este-oeste",
    texto %in% movimiento_en_varias_direcciones ~ "varias_direcciones",
 
    # "no se pudo determinar", "no se pudo determinar movimiento", "no se puedo determinar"...
    str_detect(texto, "^no se (pudo|puedo) determinar") ~ "no_determinado",
    texto %in% respuestas_sin_direccion_clara ~ "no_determinado",
 
    .default = "sin_clasificar"
  )
}

dataset_final <- dataset_final |>
  mutate(direccion_mv_obj_colga = estandarizar_direccion_mv(direccion_mv_obj_colga))

```

```{r}
#| label: estandarización-averia_paredes

# Minúsculas, sin tildes y sin espacios repetidos.
normalizar_texto <- function(texto) {
  texto |>
    str_to_lower() |>
    stringi::stri_trans_general("Latin-ASCII") |>
    str_squish()
}
 
# Escala ordinal de menor a mayor daño (son las opciones del formulario):
#   no_hubo_danos < danos_leves < danos_visibles < colapso_o_caida
# Otras categorías:
#   danos_sin_especificar: dice que hubo daño pero no su gravedad
#   NA: sin dato
#   sin_clasificar: valor nuevo por revisar
estandarizar_averia_paredes <- function(averia) {
  texto <- normalizar_texto(averia)
 
  sin_danos <- c("no hubo danos", "ninguno", "ningun dano", "no")
  danos_leves <- c("danos leves", "pocos danos", "grietas en las paredes (nada graves)")
  danos_visibles <- c("danos visibles")
  colapso_o_caida <- c("colapso", "caida", "colapso o caida")
  danos_sin_gravedad <- c("si", "danos en las paredes")
 
  case_when(
    is.na(texto) ~ NA_character_,
 
    # Lista de opciones del formulario pegada como si fuera respuesta
    str_starts(texto, "no hubo danos, danos leves") ~ NA_character_,
 
    texto %in% sin_danos ~ "no_hubo_danos",
    texto %in% danos_leves ~ "danos_leves",
    texto %in% danos_visibles ~ "danos_visibles",
    texto %in% colapso_o_caida ~ "colapso_o_caida",
    texto %in% danos_sin_gravedad ~ "danos_sin_especificar",
 
    .default = "sin_clasificar"
  )
}

dataset_final <- dataset_final |>
  mutate(averia_paredes = estandarizar_averia_paredes(averia_paredes))

```

```{r}
#| label: estandarización-averia_vigas

# Minúsculas, sin tildes y sin espacios repetidos.
normalizar_texto <- function(texto) {
  texto |>
    str_to_lower() |>
    stringi::stri_trans_general("Latin-ASCII") |>
    str_squish()
}
 
# Categorías resultantes (nominales: describen DÓNDE hubo daño, no cuánto):
#   no_hubo_danos, danos_en_columnas, danos_en_vigas, danos_en_ambas,
#   no_tiene_vigas_ni_columnas   (la evaluación no aplica a esa construcción)
#   danos_sin_especificar        (hubo daño, pero no dice en qué elemento)
#   NA                           (sin dato)
#   sin_clasificar               (valor nuevo por revisar)
estandarizar_averia_vigas <- function(averia) {
  texto <- normalizar_texto(averia)
 
  danos_en_columnas <- c("danos en columnas", "dano en columnas", "danos en columna", "dano en columna")
  danos_en_vigas <- c("danos en vigas", "dano en vigas", "danos en viga", "dano en viga")
  danos_en_ambas <- c("danos en ambas", "dano en ambas", "danos en ambos", "dano en ambos")
  danos_sin_elemento <- c("si", "poco dano", "pocos danos")
 
  case_when(
    is.na(texto) ~ NA_character_,
 
    # Lista de opciones del formulario pegada como si fuera respuesta.
    # Debe ir primero: empieza con "ningun dano" y se confundiría con la primera categoría.
    str_starts(texto, "ningun dano, danos en columnas") ~ NA_character_,
 
    # "ningun dano", "ningún daño visible", "Nigun daño" (con error de escritura)
    str_detect(texto, "^(ningun|nigun) dano") ~ "no_hubo_danos",
    texto %in% c("no", "ninguno", "no hubo danos") ~ "no_hubo_danos",
 
    str_detect(texto, "no tiene vigas ni columnas") ~ "no_tiene_vigas_ni_columnas",
 
    texto %in% danos_en_columnas ~ "danos_en_columnas",
    texto %in% danos_en_vigas ~ "danos_en_vigas",
    texto %in% danos_en_ambas ~ "danos_en_ambas",
    texto %in% danos_sin_elemento ~ "danos_sin_especificar",
 
    .default = "sin_clasificar"
  )
}
dataset_final <- dataset_final |>
  mutate(averia_vigas = estandarizar_averia_vigas(averia_vigas))
```

# Estandarización de la Escala de Mercalli

La percepción del sismo requería estar en números romanos válidos. Se limpió el texto, se corrigieron errores comunes de digitación (como usar la letra "L" en lugar de la "I") y se validaron matemáticamente los rangos reportados (ej. "IV-V") para asegurar que solo se mantuvieran grados existentes en la escala oficial de Mercalli (I a XII)

```{r}
#| label: estandarización-esacala_mercalli

niveles_mercalli <- c(
  "I", "II", "III", "IV", "V", "VI",
  "VII", "VIII", "IX", "X", "XI", "XII"
)
 
# Devuelve el grado en números romanos y mayúscula (I a XII).
# Otras salidas:
#   "IV-V"         rango entre dos grados válidos (se conserva, no se elige uno)
#   NA             sin dato, o texto de instrucciones pegado como respuesta
#   sin_clasificar valor nuevo por revisar
estandarizar_escala_mercalli <- function(escala) {
  texto <- escala |>
    str_to_upper() |>
    str_remove_all("\\s+") |>
    # La "L" es una "I" mal escrita ("Vl" = "VI", "Vll" = "VII"); en esta escala
    # no existe el grado L (50), así que el reemplazo es seguro.
    str_replace_all("L", "I") |>
    na_if("")
 
  # Rangos como "IV-V", "IV - V", "IV–V" o "IV/V"
  partes_rango <- str_match(texto, "^([IVX]+)[-\\u2013/]([IVX]+)$")
  extremo_inferior <- partes_rango[, 2]
  extremo_superior <- partes_rango[, 3]
  es_rango_valido <- extremo_inferior %in% niveles_mercalli &
                     extremo_superior %in% niveles_mercalli
 
  case_when(
    is.na(texto) ~ NA_character_,
 
    # Texto de instrucciones del formulario ("I, II, III hasta XII") pegado como respuesta
    str_detect(texto, "HASTA") ~ NA_character_,
 
    texto %in% niveles_mercalli ~ texto,
    es_rango_valido ~ str_c(extremo_inferior, "-", extremo_superior),
 
    .default = "sin_clasificar"
  )
}

dataset_final <- dataset_final |>
  mutate(escala_mercalli = estandarizar_escala_mercalli(escala_mercalli))

```
<!-----------------------hasta acá va la depuración y estandarización de los dataset-------------------------------->


# Procesamiento Espacial y Coordenadas Planas (MAGNA-SIRGAS)

Con las coordenadas geográficas (Latitud/Longitud) inicialmente en formato decimal **WGS84** depuradas, se procedió a graficar las coordenadas planas

1. Se convirtió el conjunto de datos en un objeto espacial *(sf)* asignándole el Sistema de Referencia de Coordenadas estándar WGS 84 (CRS 4326).

2. Para facilitar el análisis métrico y la representación cartográfica en Colombia, se reproyectaron las coordenadas al sistema MAGNA-SIRGAS Origen Nacional **(CTM12 - CRS 9377)**

3. Se extrajeron las nuevas coordenadas cartesianas resultantes, almacenándolas como este_x_metros y norte_y_metros para poder graficarlas tradicionalmente.


<!-----------------------construcción del mapa graficando las coordenadas----------------------------->

```{r}

# Limpiar el dataset eliminando filas con NA en longitud o latitud
dataset_limpio <- dataset_final %>%
  filter(!is.na(longitud) & !is.na(latitud))

# Convertir el dataset limpio al objeto espacial. 
# donde X(longitud) y Y(latitud). 
# coords, indica en que columnas están las coordenadas en el dataset
# crs, Este es el identificador universal para el sistema WGS 84. El estándar global para coordenadas geográficas (usado por GPS's y Google Maps)
# remove, no borra las columnas originales de longitud y latitud

dataset_sf <- st_as_sf(dataset_limpio, 
                       coords = c("longitud", "latitud"), 
                       crs = 4326, 
                       remove = FALSE) 

# Transformar a MAGNA-SIRGAS Origen Nacional (CTM12)
# Convierte las coordenadas geográficas en planas

dataset_ctm12 <- st_transform(dataset_sf, crs = 9377)

# Extraer y agregar las coordenadas calculadas en metros (X, Y)
# Se extraen solamente las coordendas planas que se calcularon anteriormente y crea una matriz de 2 columnas, X y Y
coordenadas_planas <- st_coordinates(dataset_ctm12)

# norte = y
# este = x
# para poder verificar resultados con la calculadora https://origen.igac.gov.co/herramientas.html

# [, X] significa, selecciona todas las filas de la columna X
dataset_final_procesado <- dataset_limpio %>%
  mutate(
    este_x_metros = coordenadas_planas[, "X"],
    norte_y_metros = coordenadas_planas[, "Y"]
  )
```


# Visualización Espacial (Diagramas de Dispersión)

Finalmente, se generaron diagramas de dispersión utilizando las coordenadas planas (Este vs. Norte) para mapear espacialmente las observaciones de los datasets.

## Gráfico General

El primer diagrama muestra la totalidad de los datos, revelando la existencia de puntos atípicos (outliers) ubicados geográficamente muy lejos del clúster principal.

```{r}
#| label: dispersion-coordenadas-planas
#| fig-cap: "Diagrama de dispersión de los reportes usando coordenadas planas (CTM12)"

ggplot(dataset_final_procesado, aes(x = este_x_metros, y = norte_y_metros, color=escala_mercalli)) +
  geom_point(alpha = 0.6, size = 2.5) +
  theme_minimal() +
  labs(
    x = "Este en metros",
    y = "Norte en metros",
    title = "Distribución espacial de los reportes",
    subtitle = "Sistema de coordenadas: MAGNA-SIRGAS Origen Nacional"
  )
```

## Zoom Analítico

 Para contrarrestar la distorsión visual de los valores extremos, se implementó un segundo gráfico aplicando límites estrictos en los ejes X y Y mediante la capa coord_fixed(). Esto garantizó mantener una proporción métrica 1:1 y permitió enfocar la visualización exclusivamente sobre el área metropolitana del Valle de Aburrá, coloreando cada punto según su intensidad reportada en la Escala de Mercalli.   

```{r}
#| label: zoom diagráma de disperción

ggplot(dataset_final_procesado, aes(x = este_x_metros, y = norte_y_metros, color=escala_mercalli)) +
geom_point(alpha = 0.6, size = 2.5) +
coord_fixed(
  xlim = c(4700000, 4750000), 
  ylim = c(2230000, 2280000)
) +
theme_minimal() +
labs(
  x = "Este en metros",
  y = "Norte en metros",
  title = "Distribución espacial de los reportes",
  subtitle = "Sistema de coordenadas: MAGNA-SIRGAS Origen Nacional"
)
```

<!----------------Hasta acá la construcción de los mapas----------------------------------->

# Planteamiento de preguntas

## Las personas que no estaban fisicamente activas (durmiendo o descansando), percibieron el sismo más fuerte que los que sí estaban fisicamente activos (trabajando, estudiando, caminando, etc) ? tomando como referencia la escala de Mercalli

Para responder esta pregunta se construyen dos grupos a partir de la columna `actividad`, y se convierte la `escala_mercalli` (texto en números romanos, a veces como rango, ej. "IV-V") a un valor numérico entre 1 y 12 para poder comparar los grupos con estadística descriptiva.

- **Inactivo:** personas que reportaron estar `durmiendo` o `descansando`.
- **Activo:** cualquier otra actividad válida reportada (`trabajando`, `estudiando`, `caminando`, etc.).

```{r}
#| label: pregunta-preparacion-grupos

# Se crea la variable "grupo_actividad" a partir de la columna "actividad":
#    - "Inactivo": durmiendo o descansando.
#    - "Activo": cualquier otra actividad válida reportada.
#    Los NA y los valores sin clasificar quedan por fuera de la comparación.
dataset_pregunta <- dataset_final_procesado %>%
  mutate(
    grupo_actividad = case_when(
      actividad %in% c("durmiendo", "descansando") ~ "Inactivo",
      !is.na(actividad) & actividad != "sin_clasificar" ~ "Activo",
      TRUE ~ NA_character_
    )
  )

# Se convierte la escala de Mercalli (números romanos, o rangos como "IV-V")
#    a un valor numérico entre 1 y 12, para poder comparar los dos grupos.
#    Si es un rango, se usa el promedio de sus dos extremos (ej. "IV-V" -> 4.5).
convertir_mercalli_a_numero <- function(escala) {
  partes <- str_split(escala, "-")
  sapply(partes, function(p) {
    valores <- match(p, niveles_mercalli)
    if (length(p) == 0 || anyNA(valores)) return(NA_real_)
    mean(valores)
  })
}

dataset_pregunta <- dataset_pregunta %>%
  mutate(escala_mercalli_num = convertir_mercalli_a_numero(escala_mercalli)) %>%
  filter(!is.na(grupo_actividad), !is.na(escala_mercalli_num))
```

### Estadística descriptiva

Viendo las medidas descriptivas, especialmente el promedio, se puede observar que independientemente de lo que se estuviera haciendo al momento del sismo, este tuvo una **percepción muy parecida**. La diferencia es de apenas 0.22 en el promedio. También es importante observar que la muestra de personas **activas** e **inactivas** no tienen tanta diferencia por lo que se puede decir que este análisis evalua 2 variables en igualdad de condiciones cuando se trata de cantidad. Para finalizar, la **desviación estándar** indica que los datos no están tan alejados del promedio, solo por 1.4 y 1.7 para las personas *activas* e *inactivas* respectivamente lo que podría indicar que se podría confiar en el promedio. 

```{r}
#| label: pregunta-estadistica-descriptiva

dataset_pregunta %>%
  group_by(grupo_actividad) %>%
  summarise(
    n = n(),
    mercalli_promedio = mean(escala_mercalli_num),
    mercalli_mediana = median(escala_mercalli_num),
    desviacion_estandar = sd(escala_mercalli_num)
  ) %>%
  kable(digits = 2, caption = "Intensidad de Mercalli percibida según nivel de actividad física")
```

### Comparación visual

Se usa este boxplot para graficar la relación entre la actividad y percepción del sismo, el cual está indicando que **no hay una diferencia estadística significativa**, de hecho, podría sugerir lo contrario a lo que plantea la pregunta ya que las personas en el grupo Activo tienen una persepción más alta que los Inactivos, esto se evidencia al comparar sus medianas y el quartil 3, se observa que están más arriba que los Inactivos. Además, hay bastante solapamiento entre las 2 cajas, lo que sugiere que **No se puede diferenciar en promedio, cual grupo de personas percibió el sismo más fuerte, si el Activo o Inactivo**

```{r}
#| label: pregunta-grafico-boxplot
#| fig-cap: "Distribución de la intensidad percibida (Mercalli) según actividad física"

ggplot(dataset_pregunta, aes(x = grupo_actividad, y = escala_mercalli_num, fill = grupo_actividad)) +
  geom_boxplot(alpha = 0.7, outlier.alpha = 0.5) +
  theme_minimal() +
  labs(
    x = NULL,
    y = "Escala de Mercalli",
    title = "Intensidad percibida según nivel de actividad física",
    fill = NULL
  ) +
  theme(legend.position = "none")
```

Para finalizar, se presenta un gráfico de proporciones para visualizar que los 2 grupos tienen percepciones **muy parecidas** variando solo en algunos casos. 

```{r}
#| label: pregunta-grafico-proporciones
#| fig-cap: "Proporción de cada grado de Mercalli según actividad física"

ggplot(dataset_pregunta, aes(x = grupo_actividad, fill = escala_mercalli)) +
  geom_bar(position = "fill") +
  theme_minimal() +
  labs(
    x = NULL,
    y = "Proporción",
    fill = "Grado Mercalli",
    title = "Distribución de grados de Mercalli según actividad física"
  )
```

## En que rango de pisos, tiende a rajarse el revoque ? 

Para esta pregunta se usa la columna `revoque_rajado` (ya estandarizada a "si"/"no"/NA) y la columna `piso` (numérica). Primero se filtran los reportes donde sí se rajó el revoque y se grafica un diagrama de barras de `piso` para ver en qué pisos se concentran esos reportes. Algunos registros tienen el piso "0", este se va a suponer que hace referencia a un sótano


```{r}
#| label: pregunta-revoque-preparacion

# Nos quedamos con los reportes donde sí se rajó el revoque y el piso es un valor válido
dataset_revoque <- dataset_final_procesado %>%
  filter(revoque_rajado == "si", !is.na(piso))
```


Según el diagrama de barras, se puede observar que hay una alta concentración de revoque rajado entre los pisos 0 al 3. Hay que tener presente que este gráfico se construyó teniendo en cuenta unicamente los registros que marcaron "sí" para la columna de `revoque_rajado` 

```{r}
#| label: pregunta-revoque-histograma
#| fig-cap: "Distribución de pisos donde se reportó revoque rajado"

rangos_piso <- c(-Inf, 1, 3, 5, 10, Inf)
etiquetas_rango_piso <- c("0-1", "2-3", "4-5", "6-10", "11+")

dataset_revoque <- dataset_revoque %>%
  mutate(
    rango_piso = cut(
      piso,
      breaks = rangos_piso,
      labels = etiquetas_rango_piso,
      right = TRUE
    )
  )

ggplot(dataset_revoque, aes(x = rango_piso)) +
  geom_bar(fill = "#fc8d62", color = "white") +
  theme_minimal() +
  labs(
    x = "Rango de piso",
    y = "Número de reportes con revoque rajado",
    title = "¿En qué pisos se reportó revoque rajado?"
  )
```


### Tasa de rajado por rango de piso

El diagrama de barras anterior muestra dónde se concentran los reportes de "sí se rajó", pero no dice si esa concentración se debe a que ese rango de pisos tiene más *tendencia* a rajarse, o simplemente a que ahí hay más reportes en total (por ejemplo, si la mayoría de encuestados vive en pisos bajos). Para aislar la tendencia real, se calcula la proporción de "sí" sobre el total de reportes (sí + no) en cada rango de piso:

```{r}
#| label: pregunta-revoque-tasa
#| fig-cap: "Proporción de reportes con revoque rajado, por rango de piso"

dataset_final_procesado %>%
  filter(!is.na(piso), revoque_rajado %in% c("si", "no")) %>%
  mutate(
    rango_piso = cut(
      piso,
      breaks = c(-Inf, 1, 3, 5, 10, Inf),
      labels = c("0-1", "2-3", "4-5", "6-10", "11+"),
      right = TRUE
    )
  ) %>%
  group_by(rango_piso) %>%
  summarise(
    n_reportes = n(),
    n_rajado = sum(revoque_rajado == "si"),
    proporcion_rajado = n_rajado / n_reportes
  ) %>%
  ggplot(aes(x = rango_piso, y = proporcion_rajado)) +
  geom_col(fill = "#66c2a5") +
  geom_text(aes(label = scales::percent(proporcion_rajado, accuracy = 1)), vjust = -0.4) +
  theme_minimal() +
  labs(
    x = "Rango de piso",
    y = "Proporción de reportes con revoque rajado",
    title = "Tasa de revoque rajado según rango de piso"
  )
```


### Tabla de frecuencia

La tabla siguiente resume los mismos datos de los dos gráficos anteriores en un solo lugar: frecuencia absoluta de "sí" y "no" por rango de piso, el total de reportes, la frecuencia relativa (qué porcentaje de *todos* los reportes cae en ese rango) y la tasa de rajado (el mismo valor del gráfico de proporciones). Es útil, entre otras cosas, para ver el tamaño de muestra detrás de cada barra del gráfico de tasa.

```{r}
#| label: pregunta-revoque-tabla-frecuencia

tabla_frecuencia_revoque <- dataset_final_procesado %>%
  filter(!is.na(piso), revoque_rajado %in% c("si", "no")) %>%
  mutate(
    # Se reutilizan los mismos rangos definidos en el histograma
    rango_piso = cut(
      piso,
      breaks = rangos_piso,
      labels = etiquetas_rango_piso,
      right = TRUE
    )
  ) %>%
  count(rango_piso, revoque_rajado) %>%
  # Nos aseguramos de que "si" y "no" aparezcan en todos los rangos, incluso con 0 casos
  complete(rango_piso, revoque_rajado, fill = list(n = 0)) %>%
  pivot_wider(names_from = revoque_rajado, values_from = n, values_fill = 0) %>%
  rename(frecuencia_si = si, frecuencia_no = no) %>%
  mutate(frecuencia_total = frecuencia_si + frecuencia_no)

gran_total <- sum(tabla_frecuencia_revoque$frecuencia_total)

tabla_frecuencia_revoque <- tabla_frecuencia_revoque %>%
  mutate(
    frecuencia_relativa = frecuencia_total / gran_total,
    tasa_rajado = frecuencia_si / frecuencia_total
  )

# Fila de totales al final de la tabla
fila_total <- tibble(
  rango_piso = "Total",
  frecuencia_si = sum(tabla_frecuencia_revoque$frecuencia_si),
  frecuencia_no = sum(tabla_frecuencia_revoque$frecuencia_no),
  frecuencia_total = gran_total,
  frecuencia_relativa = 1,
  tasa_rajado = sum(tabla_frecuencia_revoque$frecuencia_si) / gran_total
)

bind_rows(tabla_frecuencia_revoque, fila_total) %>%
  kable(
    col.names = c("Rango de piso", "Sí se rajó", "No se rajó", "Total", "Frec. relativa", "Tasa de rajado"),
    digits = c(0, 0, 0, 0, 3, 3),
    caption = "Tabla de frecuencia: revoque rajado según rango de piso"
  )
```


En conclusión, el primer diagráma de barras indica en qué pisos hubo *más reportes* de revoque rajado en términos absolutos (solo sí); el gráfico de tasa indica en qué rango de pisos el revoque tiende *proporcionalmente* más a rajarse. Esto quiere decir que, el rango de pisos donde teiende a rajarse el revoque es del **4 al 10**. 

